【裁判字號】    94,簡上,187
【裁判日期】    950512
【裁判案由】    確認租賃關係不存在
【裁判全文】
臺灣臺南地方法院民事判決             94年度簡上字第187號
上  訴  人  小芙子國際有限公司
兼法定代理  丁○○
人
訴訟代理人  戊○○律師
被  上訴人  華南商業銀行股份有限公司
法定代理人  甲○○
訴訟代理人  顏婌烊律師
            乙○○
上列當事人間請求確認租賃關係不存在事件，上訴人對於中華民
國94年9月29日本院台南簡易庭94年度簡字第651號第一審判決提
起上訴，經本院於95年4月28日言詞辯論終結，判決如下：
    主  文
上訴駁回。
第二審訴訟費用由上訴人負擔。
    事  實
甲、上訴人方面：
一、聲明：求為判決：
   1、原判決廢棄
   2、被上訴人於第一審之訴及假執行之聲請均駁回。
二、陳述：除與原判決記載相同者，茲引用之外，補稱：
   1、上訴人丁○○向被上訴人借款所提供之系爭台南市○區○
      ○○路一段316、318號房屋（以下簡稱系爭房屋），於設
      定抵押當時，確實有租賃關係存在之事實，業經上訴人提
      出租賃契約、匯款單據等在卷為證。
   2、證人丙○○於鈞院94年12月27日行準備程序時到庭證述系
      爭房屋確實存在租賃及被上訴人明知系爭房屋有出租之事
      實，其證述：「第三次我陪丁○○及她先生一起去華南銀
      行談債務清償，……償債計畫也一樣以小芙子之租金收入
      作為清償利息方式，至於當時小芙子租金收入我也不記得
      ，我只知道小芙子的租金收入足以清償彰銀、華南銀行借
      貸利息。」、「（銀行是否知道上訴人提供之擔保品＜有
      出租＞?）我只知道銀行應該都知道。擔保品應該有出租
      。」、「（華南銀行是否知道小芙子經營什麼？）肯定知
      道。因為商談過程中丁○○有說她的小芙子公司有租金收
      入多少錢，而華南銀行商談的經理對這點沒有表示意見，
      所以我認為華南銀行肯定知道。」等語，證人丙○○證述
      其曾多次陪同上訴人丁○○夫妻與包括本件被上訴人華南
      銀行在內之多家銀行商談延期清償事宜，上訴人除在商談
      時向被上訴人提及以房屋租賃收入做為清償資金來源外，
      並提出償還計劃書交付被上訴人，有上訴人於丁○○在94
      年12月27日當庭提出之「丁○○中華西路透天房貸分期償
      還計劃書」在卷可證，故被上訴人對於系爭房屋長期以來
      確有出租之情形，實不能諉為不知。
   3、小芙子公司係以租賃為主要營業項目，並設址於系爭房屋
      即台南市○區○○○路一段316號，而系爭房屋二樓外牆
      並設置諾大明顯之「小芙子國際有限公司」招牌，業經上
      訴人提出照片在卷可證。又系爭房屋因面積廣大，上訴人
      丁○○於89年2月起即多次在報紙上刊登分租廣告，而以
      上分租廣告上之刊戶名稱及所留之聯絡電話均為0000000
      ，以上電話正是小芙子公司之電話，亦有刊登廣告及請帖
      在卷可證，足見小芙子公司在當時確實已向丁○○租賃系
      爭房屋，並開始籌備從事租賃業。且小芙子芳香生活館成
      立時，在小芙子公司場地宴客，曾發請帖給當時華南銀行
      主管，華銀北台南分行副理郭一等多人均有到場祝賀，
      足見上訴人丁○○絕不可能向被上訴人表示系爭房屋係自
      用，否則上訴人設法迴避猶有不及，豈有邀請華銀主管到
      現場以自暴其短之理？
   4、被上訴人於原審主張上訴人丁○○於89年4月13日向被上
      訴人借款並設定最高限額抵押權時，確有一併簽立系爭切
      結書，切結系爭房屋上並無任何租賃關係存在，故上訴人
      小芙子公司於93年間系爭房屋經原審法院強制執行時，所
      提出之89年2月25日即與執行債務人即被告丁○○簽立之
      租賃契約書應非實在等語。惟查，上訴人丁○○業已否認
      系爭切結書之真正，並主張雖切結書與消費借貸契約上之
      印文極為類似，但印文筆劃之粗細有所不同，顯示印章之
      材質不同（上訴人之印章為石材刻製，印文之筆劃較粗）
      應為不同之印章，且上訴人丁○○並不記得其何時曾簽立
      系爭切結書，且質疑為何被上訴人提出之切結書上經理之
      簽章係事後加蓋在上方？且該切結書亦與上訴人丁○○用
      印之習慣不同，因丁○○用印之習慣並不會將印章直接蓋
      在名字上面，故認該切結書之形式上並非真正。況且，縱
      使系爭切結書形式上為真正，但實質上未必真正，即實際
      上丁○○是否有將系爭房地出租，仍應依具體的情況加以
      認定，並非僅憑系爭切結書即足認定系爭房地並未出租。
      上訴人丁○○當初向被上訴人貸款時，被上訴人原本估價
      核貸金額為新台幣（下同）4800萬元，但因知悉系爭不動
      產有租賃之情形，而將核貸金額減少至3990萬元，故切結
      書之內容與實際狀況並不相符，實質上亦非真正。
   5、上訴人所提出之二份租賃契約書並無衝突之處，因小芙子
      公司在89年初籌備當時，公司確有五名預定股東，故由其
      中一名股東楊雪霞為籌備處代理人與上訴人丁○○簽訂租
      賃契約（原審判決所稱之租賃契約（二）），之後因公司
      股東退出只剩丁○○一名股東，且租金額有調整，因而另
      寫一份內容相同，金額不同之租賃契約（原審判決所稱之
      租賃契約（一）），並無所謂先後主張不符之處。上訴人
      小芙子公司在籌備成立前之89年2月20日即以預定股東楊
      雪霞為籌備處代理人與上訴人丁○○簽立原審判決所稱之
      租賃契約（二），當時租金約定為1萬元，租期則約定為
      20年，小芙子公司並於89年2月22日匯款250萬元至租賃契
      約第4條所指定之帳戶內，其中包括20年之租金及10萬元
      押金，當時確實是匯款，租約中所謂現金收訖係指匯款完
      畢之意，並無矛盾。然因該匯款並非由上訴人丁○○處理
      ，故不知其上為何有公司之統一編號，據上訴人丁○○猜
      想，應是公司會計事後補填，並非虛假或矛盾。且上訴人
      小芙子公司於89年度確有申報租金支出，上訴人丁○○亦
      有申報租金收入，有89年度稅額核定通知書在卷可稽，雖
      89年度租賃所得僅有11,400元，但一般申報所得未必與實
      際完全相符，且會扣除必要費用，故通常會較實際所得為
      低。
   6、又上訴人間約定89年度租金每月1萬元，20年租金及押金
      總額為250萬元（計算式：20年，每月1萬元×12月×20年
      ＋押金10萬元），91年起漲房租每月10萬元，於89年至91
      年申報所得稅情況如下，有匯款單據在卷及所得稅核定通
      知書在卷可證：
       (1)89年11,400÷0.59＝19,322…先申報89年11、12月租
         金
       (2)90年1,169,553÷0.59＝1,982,293＋已扣繳金額292,3
         66＝2,274,659
       (3)91年3,616,323÷0.59＝6,129,361＋已扣繳金額3,817
         ＝6,133,178（所得額÷0.59＝實報收入）
       (4)以上申報金額細分為89年2月至91年2月19,322＋2,274
         ,659 ＋133,178＝2,427,159
         91年3月至12月    6,000,000
       (5)以2,427,159－前二年租金24,0000＝2,187,159
        （2,187,159＋6,000,000）÷10萬（每月）÷12≒付7
        年租金
        上訴人丁○○及小芙子公司報稅金額部分係委由會計人
        員代辦，上訴人實際上並未從事該部分工作，但因小芙
        子公司給付上訴人丁○○之租金實際上並非按月給付，
        而是一次給付多期，故報稅時只是將所得租金分配申報
        ，未必與實際上一年之租金相符，只是總額相當，但上
        訴人小芙子公司確有申報租金支出（從成立後開始申報
        ，成立前之租金支出並未申報），上訴人丁○○亦確有
        申報租金收入，應足證上訴人間確有簽訂租約，租賃關
        係確實存在。
   7、按「公司設立登記前，由執行業務股東以公司名義所為法
      律行為發生之權利義務，於公司辦理設立登記後，即由公
      司繼受。」，有最高法院72年度台上字第2246號、72年度
      台上字第2127號、73年度台上字第2554號（公司法72年12
      月修正後）等民事判決可資參照；又按「公司之設立，在
      追求營利，非僅以取得法人人格為其唯一目的。故發起人
      以設立中公司之名義為開業準備行為，於公司成立後，如
      經公司承認，類推適用關於無權代理之規定，即對於公司
      發生效力。」最高法院著有81年度台上字第354號判決可
      稽，足見公司法第19條第1項之規定並非強行規定。故在
      上訴人小芙子公司完成登記後，已承受上訴人間租賃之法
      律行為，由上訴人小芙子公司成為租賃行為之主體，故上
      訴人小芙子公司於設定登記前與丁○○簽訂租賃契約縱與
      公司法第19條之規定有違，但租賃行為並不因之而無效。
      而於上訴人小芙子公司簽立租賃契約時，僅蓋用公司章，
      而未蓋用負責人章之法律效力，公司法並無明文，依司法
      院 (75)廳民一字第1405號法律意見：商號名稱 (不問商
      號是否法人組織)既足以表彰營業之主體，則在票據背面
      加蓋商號印章者，即足生背書之效力，殊不以另經商號負
      責人簽名蓋章為必要。除商號能證明該印章係出於偽刻或
      盜用者外，要不能遽認未經商號負責人簽名或蓋章之背書
      為無效（最高法院70年5月19日第3次民事庭會議）。發票
      與背書均為票據行為，未經商號負責人簽章之背書，既生
      背書之效力，則同一情形之發票行為，自亦無否認其效力
      之理由。系爭租賃契約書上，既已表明係上訴人小芙子公
      司簽立租賃契約之意旨，該租賃契約即生效力，非以加蓋
      公司董事長印章為必要，況且當時公司尚未實際選出董事
      長，自不能因租賃契約書未加蓋董事長之印章而否認其效
      力。
三、證據：除援用第一審所提證據外，補提清償計畫書影本一份
    、小芙子公司基本資料查詢單影本一份、刊登招租廣告影本
    一份、請帖及紅包袋影本五份等文件為證，並聲請訊問證人
    丙○○。
乙、被上訴人方面：
一、聲明：求為判決：駁回上訴。
二、陳述：除與原判決記載相同者，茲引用之外，補稱：
   1、查上訴人丁○○雖否認切結書之印鑑為真實，惟經原審當
      庭勘驗後，認與其不爭執之抵押權設定契約書上之印鑑相
      同，屬同一印鑑。次查，小芙子公司於89年10月16日始獲
      准設立登記，而該房屋租約既是早在此之前訂立，則該房
      屋租約上何能載有小芙子公司之統一編號？又小芙子公司
      所提示之租金匯款單日期為89年2月22日，上面亦載有匯
      款人小芙子公司之統一編號，已經其在上訴狀自承係事後
      變造。且其匯款之日期竟在房屋租約訂立之前，則該匯款
      非為房屋租金至為明確。再者，上訴人丁○○提出之綜合
      所得稅核定書上載，其對小芙子公司89年度之租金收入只
      有11400元，但租約約定租金每月10萬元，89年3月至12月
      之租金應為100萬元，縱如其說明於扣除必要費用後始計
      算收入，亦應近60萬元。由上可知，該房屋租約顯係上訴
      人通謀虛偽制作，不足為憑。
   2、按法律行為違反強制或禁止之規定者，無效。無行為能力
      人，由法定代理人代為意思表示並代受意思表示。未經設
      立登記，不得以公司名義經營業務或為其他法律行為。違
      反前項規定者，行為人處1年以下有期徒刑、拘役或科或
      併科新台幣15萬元以下罰金，並自負民事責任；行為人有
      二人以上者，連帶負民事責任，並由主管機關禁止其使用
      公司名稱。代表公司之股東，如為自己或他人與公司為買
      賣借貸或其他法律行為時，不得同時為公司之代表，但向
      公司清償債務時，不在此限。民法第71條、76條、公司法
      第19條及第59條所明定，茲暫退一步言，縱認上訴人於89
      年4月13日之前即訂立該房屋租賃契約，該行為亦因違法
      上述法律規定而無效。又上訴人雖於原審復提出另一份租
      約作不同主張，惟此違反禁反言有背誠信原則，且依民事
      訴訟法第279條第3項之法理（屬消極性之自認既不得撒銷
      ，則當事人之積極主張，更應受其主張之拘束）乃舉輕明
      重原則，即無審究之必要。
   3、上訴人所聲請傳喚之證人丙○○之證言內容乃關於90年底
      以後之其所見所聞，但對於民國89年間上訴人等間是否有
      租賃關係存在隻字未提。上訴人所提清償計畫書既為上訴
      人丁○○提出給其他銀行之清償計畫書，即與本案無關。
      上訴人小芙子公司基本資料查詢單只能證明該公司於89
      年10月16日成立，無法證明於89年4月13日前該公司已成
      立，且被上訴人於原審所提之鑑定表照片，當時亦無該公
      司之招牌懸掛於外牆。至上訴人所提刊登招租廣告只能證
      明刊登者為翔企貿易，不能證明為上訴人小芙子國際有限
      公司。至上訴人所提請帖及紅包袋等文件之邀請日期為89
      年11月11日，亦無法證明上訴人等間於89年4月13日前有
      租賃關係存在。
三、證據：援用第一審所提證據。
    理  由
一、本件被上訴人起訴主張：上訴人丁○○於89年4月13日以其
    所有坐落台南市○○段234-108、234-109地號土第二筆，及
    其上3965、3966號建物，門牌號碼為台南市○區○○○路1
    段316號與318號二棟五層樓房屋（即系爭房屋）提供擔保，
    設定最高限額5,800萬元之抵押權予被上訴人，同時出具切
    結書聲明系爭房屋確無租賃關係存在等語，並經被上訴人於
    89年3月24日派員實地查勘確定沒有租賃關係後，承諾貸予
    上訴人丁○○借款3,990萬元。惟上訴人丁○○於90年底即
    未依約繳納本金及利息，被上訴人乃持確定之支付命令聲請
    鈞院執行處對上訴人丁○○所有上開房地予以強制執行。詎
    上訴人小芙子國際有限公司（下簡稱小芙子公司）竟於鈞院
    執行處以91年度執字第31773號執行之際，對鈞院之拍賣條
    件聲明異議，表明其與上訴人丁○○就系爭房屋自89年2月
    25日即已訂定租賃契約，租期至109年2月25日止，故伊就系
    爭房屋有租賃權存在等語，致使系爭房屋即因該租賃關係之
    存在而改訂不點交，並因無人應買無法拍定，導致被上訴人
    對上訴人丁○○之上開債權無法受償，影響被上訴人權益甚
    鉅，然則該租約實係系爭房屋遭強制執行後，上訴人間為阻
    撓系爭房屋被拍賣及被上訴人債權之受償，因而通謀虛偽所
    訂立，倒填日期誤導法院認該租約係於被上訴人抵押權設定
    之前即已成立，況上訴人丁○○於向被上訴人借貸之初即簽
    署無租賃切結，且上訴人小芙子公司係於89年10月16日始為
    設立登記，自無可能於公司設立登記前即與上訴人丁○○就
    系爭房屋簽訂租約，更無論上訴人丁○○即為上訴人小芙子
    公司之代表人，該租約亦因違反公司法第59條前段、民法第
    76條等規定而無效，是以，為除去被上訴人執行債權人地位
    有受損害之危險，被上訴人即依鈞院執行處之指示，提起本
    件確認訴訟，求為判決：確認上訴人間就系爭房屋之租賃關
    係不存在等情。
二、上訴人則以：上訴人丁○○從未簽立被上訴人所謂之無租賃
    切結書，又上訴人小芙子公司雖於89年10月16日方核准設立
    ，但已先行成立籌備處，用以籌設公司之設立地點、以及營
    運之相關設備、計畫。為此上訴人小芙子公司乃以籌備處之
    名義，委託股東之一之訴外人楊雪霞為代理人，與上訴人丁
    ○○於89年2月20日就系爭房屋訂立系爭租賃契約，上訴人
    小芙子公司並於89年度即據此申報租金支出，上訴人丁○○
    亦於89年度申報租金收入，此均足證系爭租賃確係於89年4
    月13日設定抵押權之前即已合法存在。且上訴人丁○○原名
    為陳敏惠，於87年7月31日始更名為丁○○，有戶籍謄本可
    證，因此，陳敏惠與丁○○本屬同一人，被上訴人指小芙子
    公司將租金等匯入他人之帳戶，容有誤會。而上訴人丁○○
    將系爭房屋租與上訴人小芙子公司之時，因當時小芙子公司
    在草創初期，在成本支出考量以及上訴人丁○○同為上訴人
    小芙子公司股東之情形下，僅收取每月1萬元之租金。其後
    ，由於上訴人小芙子公司於91年間股東變動（由原先五人改
    為一人），因此，上訴人丁○○認為上訴人小芙子公司既有
    將辦公處所轉租他人，即有調高租金為每月10萬元之必要。
    然因上訴人本身不諳法律，且先前雙方就該房屋已訂立租賃
    契約，遂意在調整租金之情況下，依原租賃條件，另行簽立
    租賃契約，並因斯時上訴人小芙子公司已設立登記，故而一
    併記載法人之統一編號，否則上訴人小芙子公司又何須於89
    年2月22日即將租金匯入上訴人丁○○指定之帳戶內。參以
    鈞院審理期間，證人丙○○亦證稱伊陪同上訴人丁○○至被
    上訴人處磋商債務清償事宜時，上訴人丁○○均以房屋租賃
    收入做為清償資金來源，故被上訴人對於系爭房屋長期以來
    確有出租之情形，實不能諉為不知。再者，上訴人小芙子公
    司係以租賃為主要營業項目，並設址於系爭房屋，且該屋二
    樓外牆並設置諾大明顯之「小芙子國際有限公司」招牌，上
    訴人丁○○並於89年2月起即多次在報紙上刊登分租廣告，
    而以上分租廣告上之刊戶名稱及所留之聯絡電話均為
    0000000，該電話正是上訴人小芙子公司之電話，足見上訴
    人小芙子公司在當時確實已向上訴人丁○○租賃系爭房屋，
    並開始籌備從事租賃業。且上訴人小芙子公司之芳香生活館
    成立時，在系爭房屋之場地宴客，曾發請帖給當時被上訴人
    之主管，被上訴人副理郭一等多人均有到場祝賀，足見上
    訴人丁○○絕不可能向被上訴人表示系爭房屋係自用，否則
    上訴人設法迴避猶有不及，豈有邀請被上訴人主管到現場以
    自暴其短之理？故上訴人間就系爭房屋於89年2月間所簽訂
    之租賃關係確屬合法有效存在，被上訴人之主張顯無理由等
    語，資為抗辯。
三、本件經本院調查及整理證據後，兩造對下列事項均無爭執：
   1、上訴人丁○○為向被上訴人借貸新台幣（下同）39,900,
      000元，於民國89年4月13日提供其所有坐落台南市○區○
      ○段234-108、234-109地號土地二筆及其上建號3965、39
      66號，門牌號碼為台南市○區○○○路1段316號與318號
      房屋二棟（均為鋼筋混凝土造之5層樓房）全部（即系爭
      土地及房屋），設定最高限額為5,800萬元之抵押權予被
      上訴人。嗣上訴人丁○○於90年7月間未依約還款，經被
      上訴人聲請本院對其核發支付命令（本院90年度促字第
      66547號）後，因上訴人丁○○及其連帶保證人張晉維均
      無異議而告確定。被上訴人遂以上開確定之支付命令為執
      行名義，於91年10月間聲請本院執行處對上訴人丁○○所
      有系爭房地予以強制執行（執行案號為91年度執字第3177
      3號）。
   2、惟上訴人小芙子公司則於91年8月9日以郵局存證信函向本
      院民事執行處陳情，表明伊係於90年10月間遷址至系爭房
      屋二樓（該二棟房屋二樓內部打通），且向伊公司負責人
      即上訴人丁○○承租，每月支付租金1萬元，故系爭房屋
      內之鋼琴、仿古家具、家電等用品，係伊公司所經營骨董
      藝術之收藏，與訴外人翔企貿易股份有限公司無關，請求
      發還伊公司等語，並附上上訴人小芙子公司之經濟部公司
      執照影本一份。
   3、嗣本院91年度執字第31773號執行事件命被上訴人查報系
      爭房地使用情形，因被上訴人陳報系爭房屋一樓係由上訴
      人丁○○以每月5萬元之租金，於91年1月1日出租予訴外
      人林松青，本院執行處即於92年10月3日對訴外人林松青
      及上訴人丁○○發扣押命令，禁止其支付租金予上訴人丁
      ○○，惟訴外人林松青隨即於92年10月16日對該扣押命令
      聲明異議，表示因上訴人丁○○積欠伊借款105萬元無法
      清償，上訴人丁○○始將系爭房屋出租予伊，以每月5萬
      元抵扣上開借款，是以上訴人丁○○對伊並無租金債權存
      在，為此聲明異議等語，並附上上訴人丁○○於92年2月1
      日簽發之支票及借據各一份影本為證。
   4、其後本院執行處依被上訴人陳報系爭房屋使用情形對系爭
      房地核定拍賣條件，即系爭房屋一樓由訴外人林松青向上
      訴人丁○○承租，二樓含以上樓層則由上訴人丁○○夫妻
      使用中，故系爭房屋除一樓外，其餘按上訴人丁○○占有
      之現況予以點交，並預定於93年5月10日實施第一次拍賣
      程序。惟上訴人小芙子公司則於93年4月15日具狀聲明異
      議，表示伊公司係於89年2月25日起向上訴人丁○○承租
      系爭房屋，租期至109年2月25日，押金10萬元，嗣後伊公
      司再於91年1月1日將系爭房屋一樓部分分租訴外人林松青
      ，約定租期至95年12月31日，每月租金5萬元，由訴外人
      林松青每月將房租匯至伊公司設於華信銀行之帳戶內，是
      以上訴人丁○○個人之債務與伊公司無關，且伊公司於租
      賃前，即將租金全部付清，如被上訴人欲向伊公司收取租
      金，伊公司亦將拒絕，且鈞院將系爭房屋二樓以上訂為點
      交之條件，應屬錯誤等語，並提出上訴人二人未載明簽約
      日期之系爭房屋租賃契約書（約定每月租金及押租金均為
      10萬元）影本1份、89年2月22日匯款回條影本1份、上訴
      人丁○○與訴外人林松青簽訂之租賃契約書影本1份等文
      件為證。本院執行處嗣即依上訴人小芙子公司異議內容停
      拍，並變更如其所述之拍賣條件，另訂93年7月12日實施
      第一次拍賣程序。
   5、然上開拍賣程序進行至二拍後仍因無人應買，致拍賣不成
      立，被上訴人隨即具狀聲請除去上訴人間就系爭房屋所約
      定之租賃關係，表明上訴人丁○○向被上訴人借貸時，曾
      出具系爭房屋並無租賃之切結，且上訴人小芙子公司係於
      89年10月16日始經核准設立，則上訴人間簽訂之系爭房屋
      租賃契約，顯係偽造不實，應除去該租賃關係以續行拍賣
      等語，並提出上訴人丁○○出具之切結書影本1份、上訴
      人小芙子公司基本資料查詢單1份為證，本院執行處即於
      93年9月21日核發執行命令，除去上訴人小芙子公司就系
      爭房屋與上訴人丁○○間所約定之租賃權，上訴人小芙子
      公司立即聲明異議，惟經本院執行處於93年11月4日裁定
      駁回其異議，嗣經上訴人小芙子公司提出抗告後，經台灣
      高等法院台南分院於93年12月28日以93年度抗字第693號
      將本院執行處上開裁定廢棄，本院執行處即於94年1月28
      日以本院上開裁定業經上級審廢棄，通知被上訴人另行起
      訴以確認上訴人間之租賃關係不存在，並以系爭房屋不點
      交之拍賣條件續行拍賣，惟系爭房屋經二次減價拍賣後，
      仍無人應買，已於94年12月15日進入特別變賣程序。
   6、上訴人小芙子公司係於89年10月16日核准設立登記，其登
      記之營業項目有：化粧品、首飾、服飾、圖書批發與零售
      、租賃業等項，設有董事一人即上訴人丁○○，公司地址
      即為系爭房屋（316號部分）。
   7、被上訴人於原審提起本件訴訟後，上訴人另於94年8月2日
      以答辯狀提出上訴人丁○○與「小芙子國際有限公司籌備
      處代理人楊雪霞」於89年2月20日簽訂之系爭房屋租賃書
      影本1份，該租約約定內容與上訴人小芙子公司於執行程
      序所提出之租約大致相同，僅租金變更為1萬元。
   8、以上事實，有兩造分別提出上訴人小芙子公司之經濟部公
      司執照影本、上訴人丁○○於92年2月1日簽發之支票及借
      據各一份影本、房屋租賃契約書（約定每月租金及押租金
      均為10萬元）影本1份、89年2月22日匯款回條影本1份、
      上訴人丁○○與訴外人林松青簽訂之租賃契約書影本1份
      、房屋租賃契約書（約定每月租金為1萬元）影本1份、無
      租賃切結書1份、小芙子公司基本資料查詢單1份等，並經
      本院依職權調取本院91年度執字第31773號執行卷全卷核
      閱屬實，則此等事實自堪信為真正。
四、茲兩造有爭執者厥為：
   1、被上訴人就本件訴訟有無確認利益？
   2、上訴人間是否於89年2月間就系爭房屋締結租期自89年2月
      25日起至109年2月25日止之租賃契約？以下分述之。
五、按確認之訴，非原告有即受確認判決之法律上利益者不得提
    起，民事訴訟法第247條定有明文，所謂即受確認判決之法
    律上利益，係指法律關係存否不明確，原告在法律上之地位
    有不安之狀態存在或受侵害之危險，而此種不安之狀態或危
    險，能以確認判決除去者而言。查本件被上訴人起訴主張上
    訴人丁○○於89年4月13日，以系爭土地及房屋共同擔保，
    設定最高限額5,800萬元之抵押權予被上訴人，並完成登記
    ，同時出具切結書聲明系爭房屋確無租賃關係存在，經被上
    訴人於89年3月24日派員實地查勘確定沒有租賃關係存在，
    同意上訴人丁○○向被上訴人借款3,990萬元。詎上訴人丁
    ○○未依約繳納本金及利息，經被上訴人向鈞院聲請強制執
    行，而由鈞院以91年度執字第31773號強制執行。執行中上
    訴人小芙子公司竟出面主張系爭房屋有租賃關係存在，聲明
    異議，而該主張不獲鈞院採納，仍裁定除去租賃關係，然其
    又提起抗告，致系爭房屋因不點交無人應買，而無法拍定，
    且上訴人丁○○不償還本金及利息，影響被上訴人權益甚鉅
    ，不得已遂依本院執行處之通知提起本件訴訟等情，業經本
    院調取本院執行處91年度執字第31773號執行卷核閱屬實，
    依此，上訴人小芙子公司主張其與上訴人丁○○間就系爭房
    屋於設定抵押權之前即有房屋租賃契約關係存在，使拍賣條
    件因此設為不點交，而不易拍定受償，雖本院執行處91年度
    執字第31773號業於95年3月15日公告應買系爭土地及房屋屆
    期，視為撤回。惟被上訴人如欲向上訴人丁○○取償，仍以
    實行抵押權即拍賣系爭房屋為先，則系爭房屋之租賃關係存
    否，勢將導致被上訴人原可強制執行債務人即上訴人丁○○
    之財產取償之執行債權人地位有受損害之危險，而此等危險
    自得依確認判決加以除去，因而被上訴人提起本件確認之訴
    ，自有確認利益，合先敘明。
六、關於上訴人間是否確於89年2月間就系爭房屋簽訂租約一事
    ，經本院查：
   1、上訴人小芙子公司於93年4月16日向本院執行處具狀主張
      就執行標的物即系爭房屋有租賃契約關係存在時，所提出
      之證物之一即房屋租賃契約書（本院91年度執字第31773
      號強制執行卷第158-162頁參見），其中雙方當事人記載
      為：「出租人：丁○○」、「承租人：小芙子國際有限公
      司」、「契約起始日期為：89年2月25日」、「每月租金
      為：新台幣10萬元」、「付款方式為：每月匯款至中國信
      託商銀台南分行帳號：0000000000000，戶名：陳敏惠」
      ，【以下簡稱為租賃契約（一）】。證物二即匯款回條（
      本院91年度執字第31773號強制執行卷第163頁參見）上之
      「匯款日期為89年2月22日」、「匯款人：小芙子國際有
      限公司（統一編號：00000000）」、「匯款金額為250萬
      元」、「受款人為陳敏惠」。證物三即房租收付款明細欄
     （本院91年度執字第31773號強制執行卷第165頁參見）內
      唯一一項記載：「89年2月25日起至109年2月25日止貳佰
      伍拾萬元（貳拾年租金、押金壹拾萬元，89年2月22日現
      金收訖）」。之後，上訴人小芙子公司於93年11月24日向
      本院執行處所提出之抗告狀，其中第三頁（二）第4行以
      下主張：「系爭（前揭）租約係由抗告人之執行業務股東
      丁○○以抗告人名義所簽訂。是抗告人於89年10月16日設
      立登記後，系爭租約所生之權利義務即由抗告人繼受...
      」。故而，被上訴人起訴時乃引用此一租賃契約書、匯款
      回條、以及房租收付款明細等證據資料，主張：上訴人小
      芙子公司稱一次付清20年租約之匯款金額僅「250萬元」
      ，與租賃契約書上約定之月租金10萬元乘以20年後加上押
      金10萬元之一次付清之總金額「2410萬元」（即每月租金
      10萬*12月*20年+10萬=2410萬）並不相符，顯有矛盾、且
      與上訴人丁○○之後所提出之89年度綜合所得稅核定通知
      書上所記載上訴人丁○○於89年度所申報之租金所得僅「
      11,400元」，差距更大，故於89年2月22日所匯之250萬元
      匯款是否即為系爭房屋自89年2月25日起至109年2月25日
      止之「租金」即非無疑、以及於租賃契約起始日之89年2
      月25日時，承租人即上訴人小芙子國際公司根本尚未經核
      准登記設立，為何匯款單上會出現上訴人小芙子公司之統
      一編號、以及承租人小芙子公司欠缺法定代理人之簽名蓋
      章應屬違反法律規定無效等情，主張前揭房屋租賃契約（
      一）並非實在，租賃關係自並不存在，尚非屬無據。
   2、次查，上訴人另於原審進行期間之94年8月2日，更行提出
      另一份房屋租賃契約書，除承租人之記載變更為：「承租
      人：小芙子國際有限公司籌備處代理人楊雪霞」、每月租
      金之記載變更為：新台幣1萬元以外，其他如出租人即被
      告丁○○、契約起始日期亦為：89年2月25日、付款方式
      等亦相同【以下簡稱為租賃契約（二）】等情，已如前揭
      兩造不爭執事實所述，則上訴人已一反先前於本院執行處
      93年11月24日抗告狀中之說法，並以前詞置辯。然查，如
      果如上訴人所稱租賃契約（一）係於91年間重新簽訂，且
      締約之人以及租金等重要之租賃條件均已有所不同，為何
      契約之起始日期仍倒填記載為「89年2月25日」？又為何
      於本院91年度執字第31773號給付借款強制執行事件中，
      上訴人自始至終均只有提出租賃契約（一），從未曾提出
      所謂之租賃契約（二），亦未曾提及同一房屋租賃關係卻
      有二份租賃契約、或91年間有重訂租約之情事？且於本件
      訴訟中所為之抗辯與其於93年11月24日向本院執行處提出
      之抗告狀第三頁（二）第4行以下之主張前後矛盾。參以
      上訴人小芙子公司曾於91年8月9日以郵局存證信函向本院
      民事執行處陳情，表明伊係於90年10月間始遷址至系爭房
      屋二樓（該二棟房屋二樓內部打通），且向伊公司負責人
      即上訴人丁○○承租，每月支付租金1萬元等情，已如兩
      造前揭不爭執事項第2點所述，則上訴人所提出之上開二
      份租賃契約書均與其自己陳情內容相左，實難令人不對該
      二份租賃契約書之真正無何質疑。再者，訴外人林松青於
      本院執行處對系爭房屋執行期間，曾於92年10月16日具狀
      表示因上訴人丁○○積欠伊借款105萬元無法清償，上訴
      人丁○○始將系爭房屋出租予伊，以每月5萬元抵扣上開
      借款等情，復如兩造前揭不爭執事項第3點所述，如上訴
      人丁○○就其所有之系爭房屋果於89年2月間即已出租上
      訴人小芙子公司，則上訴人丁○○自斯時起對系爭房屋即
      無使用、收益權存在，又何以能於91年間，有權將系爭房
      屋一樓出租訴外人林松青以抵一己私人借款債務（與上訴
      人小芙子公司無涉），是綜上觀之，可知上訴人於原審所
      提出之租賃契約（二）顯係臨訟杜撰者，並非實在，難以
      採信。
   4、又按「代表公司之股東，如為自己或他人與公司為買賣借
      貸或其他法律行為時，不得同時為公司之代表」，公司法
      第108條第3項準用同法第59條之規定甚明，如違反此項禁
      止規定，其法律行為應屬無效，此最高法院80年台上字第
      180號亦著有判決要旨可資參照。故縱認被告於本件訴訟
      中所提出之租賃契約（二）確實存在，亦因被告自承於91
      年間，上訴人小芙子公司因改組而成為只有上訴人丁○○
      一人為股東之公司，故上訴人丁○○既為代表上訴人小芙
      子公司之股東，依前揭公司法之規定，上訴人丁○○倘為
      自己與公司間為任何之法律行為（自包括如本件之房屋租
      賃契約行為）時，應不得同時為公司之代表，則上訴人丁
      ○○違反此一法律強制禁止規定，依前揭最高法院之見解
      ，其所簽訂之租賃契約此一法律行為亦仍應屬無效，自無
      疑義。
   5、再查，上訴人聲請訊問之證人丙○○固於本院審理時證稱
      ：「‧‧‧我陪丁○○及她先生一起去華南銀行談債務清
      償，時間大約是90年6、7月間，那次是去談丁○○的債務
      ，那次也是提出償債計畫，那時丁○○債務已經逾期，那
      次主要談是否可以以清償利息方式繼續延期清償，償債計
      畫也一樣以小芙子的租金收入作為清償利息方式，至於當
      時小芙子租金收入我也記不得，我只知道小芙子的租金收
      入足以清償彰銀、華南銀行借貸利息。我對於丁○○或小
      芙子公司有哪些房屋收入我不太清楚‧‧‧（問：華南銀
      行是否知道小芙子經營什麼？）肯定知道。因為商談過程
      中丁○○有說他的小芙子公司有租金收入多少錢，而華南
      銀行商談的經理對這點沒有表示意見，所以我認為華南銀
      行肯定知道。‧‧」等語（見本院94年12月27日準備程序
      筆錄），惟查，證人丙○○所證述者係其90年間參與上訴
      人丁○○與被上訴人協商債務清償事宜之見聞，然證人對
      於上訴人究提供何等擔保品向被上訴人借貸、上訴人小芙
      子公司有何等租金收入等情節，均以不知道、不清楚予以
      答覆，則其對系爭房屋抵押及出租情況既難以為清楚之描
      述，即無足推論上訴人間果於89年2月間即有租賃關係存
      在，更無論證人之證述亦帶有個人之臆側之詞，是其證述
      情節尚無足取。
   6、末查，上訴人小芙子公司於系爭房屋外牆張貼其公司名稱
      招牌，至多僅說明該公司址設之處，非謂上訴人小芙子公
      司就該處有占有使用權存在，更無足推論上訴人小芙子公
      司與上訴人丁○○間，因該招牌之懸掛而必定存有租賃關
      係；又上訴人所提刊登招租廣告只能證明刊登者為訴外人
      翔企貿易公司及電話號碼代稱為「0000000」號者，不能
      證明廣告主即為上訴人小芙子公司，且縱認確為上訴人小
      芙子公司出資刊登，亦與上訴人間就系爭房屋必存在租賃
      關係之事實並無關涉；至上訴人所提請帖及紅包袋等文件
      之邀請日期為89年11月11日，姑不論該文件是否真正，上
      訴人小芙子公司利用系爭房屋場址宴客，更與上訴人間究
      有無於89年4月13日前訂定租賃契約無甚關連。是其前開
      抗辯，亦無足取。
七、綜上所述，本件上訴人抗辯上訴人間確於89年2月間就系爭
    房屋達成租賃合意等情，均未能舉證以實其說。從而，被上
    訴人請求確認上訴人間就系爭房屋之租賃關係不存在等情，
    為有理由，應予准許。是則原審據此裁判，於法並無違誤。
    上訴意旨指摘原判決不當，求予廢棄改判，為無理由，應予
    駁回其上訴。
八、據上論結，本件上訴為無理由，依民事訴訟法第436條之1第
    3項、第449條第1項、第78條、第85條第1項前段，判決如主
    文。
中    華    民    國    95    年    5     月    12    日
                  民事第五庭    審判長法  官  蘇清水
                                      法  官  謝家宜
                                      法  官  林彥君
以上正本證明與原本無異
如對本判決上訴，須於判決送達後20日內向本院提出上訴狀，
同時表明上訴理由；如已於本判決宣示後送達前提起上訴者，應
於判決送達後10日內補具上訴理由（均須按他造當事人之人數附
繕本）。
中    華    民    國    95    年    5     月    12    日
                                書記官  張豐榮


司法院資訊處製作；財團法人民間司法改革基金會備份。
